【裁判字號】    99,消債更,88
【裁判日期】    990520
【裁判案由】    更生事件
【裁判全文】
臺灣板橋地方法院民事裁定            99年度消債更字第88號
聲  請  人  甲○○
上列當事人因消費者債務清理事件聲請更生，本院裁定如下：
    主  文
聲請人甲○○自中華民國99年5月20日下午4時起開始更生程序。
命司法事務官進行本件更生程序。
    理  由
一、本件聲請意旨略以：聲請人因有不能清償債務之情事，目前
    積欠銀行消費借貸、信用卡、無擔保債務，債務總金額為新
    臺幣（下同）0000000 元，前於民國95年5 月間與最大債權
    金融機構中國信託商業銀行股份有限公司協商，每月繳納22
    891 元，因聲請人還款困難，於97年7 月間改更為每月繳納
    13637元，嗣因收入再減少，直至99年1月間停止繳款，因難
    以清償所積欠之債務，爰請求裁定准予更生等語。
二、按債務人對於金融機構因消費借貸、自用住宅借款、信用卡
    或現金卡契約而負債務，在聲請更生或清算前，應提出債權
    人清冊，以書面向最大債權金融機構請求協商債務清償方案
    並表明共同協商之意旨，消費者債務清理條例第151條第1項
    定有明文。而債務人與金融機構協商成立者，不得聲請更生
    或清算，但因不可歸責於己之事由，致履行顯有重大困難者
    ，不在此限；消費者債務清理條例施行前，債務人依金融主
    管機關協調成立之中華民國銀行公會會員辦理消費金融案件
    無擔保債務協商機制與金融機構成立之協商，準用前項之規
    定，消費者債務清理條例第151條第5 項、第6項亦分別有明
    文可參。
三、經查：
  (一)聲請人於消費者債務清理條例施行前，曾依照中華民國銀行
    公會會員辦理消費金融案件無擔保債務協商機制，與最大債
    權金融機構中國信託商業銀行股份有限公司（下稱中國信託
    商業銀行）達成協商，雙方約定自95年5 月起分80期，利率
    0%，每月10日以22891 元依各債權銀行債權金額比例清償各
    項債務，直至全部清償為止，此有中國信託銀行提出聲請人
    之銀行公會債務協商機制協議書及無擔保債務還款計劃影本
    各一份為證，且觀諸聲請人提出之財團法人金融聯合徵信中
    心債權人清冊中「是否曾參與銀行公會債務協商」欄註記「
    Y 」一節亦明。準此，本件聲請人依上開協商機制與最大債
    權金融機構協商成立後，再向本院聲請更生，尚須符合「不
    可歸責於己之事由致履行顯有重大困難」之法定要件，方為
    適法。
  (二)就聲請人本人之必要基本生活支出部份，聲請人並未提出全
    部憑證以資證明，無從審酌是否均屬必要基本生活之費用，
    此部份因消費者債務清理條例之立法目的，係為使不幸陷入
    經濟困境之人得以清理債務、重建生活，並在清理過程中能
    保有符合人性尊嚴之最低基本生活，而非維持債務人過去慣
    常之寬逸生活，是於評估債務人是否有不能清償或履行原協
    商方案是否顯有重大困難時，並非由聲請人任意主張其基本
    生活費用之數額，否則將造成揮霍無度以致清償能力降低，
    反而易使更生程序無從進行，因此本院認應以行政院主計處
    公佈之99年度臺北縣每人每月最低生活費用為10792 元計算
    始為合理，且此該最低生活費用即包括食、衣、住、行等費
    用在內，作為計算聲請人之資產是否有清償本件債務之能力
    。聲請人既負債大於資產，本應較一般人更節約支出，節省
    開銷。因之，應以上開10792 元作為聲請人每月必要基本生
    活支出之金額。至於扶養費部分，依國稅局扶養免稅額計算
    ，即係以每人每月為6417元為計算始為基準，合先敘明。
  (三)按聲請人據以聲請更生，法院自應綜合聲請人目前全部收支
    及財產狀況，以評估是否已不能維持符合人性尊嚴之最基本
    生活條件，而有無不可歸責於己之事由之情。依聲請人96年
    度、97年度綜合所得稅各類所得資料清單所示，96年全年收
    入280000元、97年全年收入178000元，是聲請人收入確有減
    少之事實，應可採信。至聲請人配偶、長子（72年出生）皆
    有薪資收入，尚無需聲請人扶養之必要，此有聲請人配偶、
    長子97年度綜合所得稅各類所得資料清單、聲請人全戶戶籍
    謄本可佐，聲請人自陳無固定工作，僅能就電子工廠臨時性
    代工，每月無固定收入，並檢附淯順公司99年4 月支付聲請
    人13475 元支票影本一紙為證，輔以聲請人上開97年度綜合
    所得清單平均每月收入14833元觀之（178000÷12≒14833元
    ），其所主張尚非無據，則聲請人目前每月收入平均 13475
    元，扣除每月最低基本生活支出10792 元，顯不足以按月清
    償協商還款13637 元至明。則聲請人主張因有不可歸責於己
    之事由，致履行原協商條件有重大困難，應堪採信。
四、綜上所述，本件聲請人為一般消費者，其有無法清償債務之
    虞情事，無法依協議履行亦不可歸責於聲請人，又所負無擔
    保或無優先權之債務，並未逾1200萬元，且未經法院裁定開
    始清算程序或宣告破產，復查無消費者債務清理條例第6 條
    第3 項、第8 條或第46條各款所定駁回更生聲請之事由存在
    ，則聲請人聲請更生，應屬有據，自應准許。
五、至於聲請人於更生程序開始後，應另提出足以為債權人會議
    可決或經法院認為公允之更生方案以供採擇，以取得法院認
    公允或得債權人之同意，俾免更生程序進行至依消費者債務
    清理條例第61條規定應行清算之程度，非必有利於聲請人。
中    華    民    國    99    年    5    月    20     日
                  民事第二庭    法  官  李行一
上為正本係照原本作成
本件不得抗告
本裁定已於99年5月20日下午4時公告。
中    華    民    國    99    年    5    月    20     日
                                書記官  蔡於衡
備註：依消費者債務清理條例第61條、第65條、第98條第2 項之
      規定：若債務人提出之更生方案未經債權人會議同意可決
      、亦未經法院裁定認可者，應開始「清算程序」。屆時債
      債務人對配偶之剩餘財產差額分配請求權列入清算財團、
      債務人所有之全部財產均將「拍賣變價」分配予債權人；
      且法院得依利害關係人之聲請或依職權限制債務人之生活
      ；債務人公私法上之資格或權利將受限，不得從事擔任某
      些職務或某些特定業務之從業人員、不得經營某些特定營
      業或為某些特定交易行為、或會喪失某些特定資格；而若
      查明債務人有消費者債務清理條例第133 條、第134 條各
      款所規定之情事（例如經查明債務人有因浪費、賭博或其
      他投機行為，致財產顯然減少、負擔過重債務；或普通債
      權人之分配額低於債務人聲請前二年可處分所得扣除自己
      及依法應受其扶養者所必要生活費用之數額），本院將為
      「不免責」之裁定，故應慎重提更生方案。

司法院資訊處製作；財團法人民間司法改革基金會備份。
